臺灣士林地方法院民事判決　　　　　　100年度家訴字第109號
原　　　告　瞿大雄
訴訟代理人　陳殷朔律師
被　　　告　周執中
訴訟代理人　瞿大維
上列當事人間請求為一定意思表示事件，本院判決如下：
    主  文
原告之訴及假執行之聲請均駁回。
訴訟費用由原告負擔。
    事實及理由
一、本件原告起訴主張：鈞院於99年9 月21日以99年度監字第10
    0 號裁定改定原告瞿大雄為受監護宣告人瞿福亨之監護人，
    並指定被告周執中為會同開具財產清冊之人。原告於接獲上
    開裁定後，隨即開具財產清冊，惟被告卻拒於立書人處簽名
    或捺印，致原告聲請之鈞院99年度監字第279 號陳報受監護
    人財產清冊事件未能獲鈞院准予備查。又被告既為鈞院指定
    會同開具財產清冊之人，自有依法履行在財產清冊上簽名或
    捺印之義務，為此爰依民法第1099條之規定提起本訴，並聲
    明：(1)被告應於受監護人瞿福亨之財產清冊上之立書人處簽
    名或捺印。(2)原告願供擔保，請准宣告假執行。(3)訴訟費用
    由被告負擔。
二、被告答辯略以：原告所提出受監護人財產清冊之記載有部分
    不實，亦未檢附財產現況及文件，且原告在製作財產清冊時
    並未與被告商量，亦未親自拿財產清冊交由被告簽名，僅由
    律師寄發存證信函給被告，故被告不願在財產清冊上簽名或
    捺印等語。
三、按法院為監護之宣告時，應依職權就配偶、四親等內之親屬
    、最近一年有同居事實之其他親屬、主管機關、社會福利機
    構或其他適當之人選定一人或數人為監護人，並同時指定會
    同開具財產清冊之人。民法第1111條第1 項定有明文。次按
    ，監護開始時，監護人對於受監護人之財產，應依規定會同
    遺囑指定、當地直轄市、縣（市）政府指派或法院指定之人
    ，於二個月內開具財產清冊，並陳報法院。但法院得依監護
    人之聲請，於必要時延長之。民法第1099條第1 項、第2 項
    亦有明文。而上開規定依民法第1013條規定，於成年人之監
    護準用之。又民法要求監護人須與法院指定之人會同開具財
    產清冊，係因受監護人之財產應由監護人管理，而財產管理
    方法須視受監護人之財產狀況而定，且在監護關係終止時，
    監護人尚須為財產之清算及移交，故須於監護開始時，調查
    清楚受監護人之所有財產，並作成清冊詳細記載，以資核對
    ，便於日後之管理、移交及結算。而其另規定須有會同開具
    財產清冊之人，旨在求財產清冊之嚴正及確實。
四、經查，原告主張其為受監護宣告人瞿福亨之長子，業由本院
    於99年9 月21日以99年度監字第100 號民事裁定改定其為受
    監護宣告人瞿福亨之監護人，並指定被告即受監護人之配偶
    周執中為會同開具財產清冊之人；而原告於接獲上開裁定後
    ，已開具受監護人之財產清冊並發函通知被告等情，業據提
    出戶籍謄本、本院99年度監字第100 號裁定影本、原告編製
    之受監護人財產清冊、親屬系統表、存證信函等件為證，並
    經本院依職權調閱本院99年度監字第100 號民事卷宗查核無
    誤，固堪信為真正。惟依民法1013條準用第1099條第1 項之
    規定，監護人對於受監護人之財產開具財產清冊時，應會同
    法院指定會同開具財產清冊之人於二個月內開具財產清冊並
    陳報法院，核其目的係在求受監護人財產清冊之嚴正及確實
    ，已如前述。是以監護人與法院指定會同開具財產清冊之人
    自應共同參與編製受監護人之財產清冊，非謂監護人一旦開
    具受監護人之財產清冊後，法院指定會同開具財產清冊之人
    即有被動配合在財產清冊上會同簽名或捺印之義務。倘法院
    指定會同開具財產清冊之人對於監護人單方製作之財產清冊
    內容尚有疑義時，監護人應與法院指定會同開具財產清冊之
    人共同就受監護人之財產狀況調查清楚，詳加核對無誤後，
    再會同開具財產清冊並向法院陳報，以符規定。故於成年監
    護制度，法條既明文規定財產清冊應由監護人會同法院指定
    之人開具之，則監護人自不得依民法第1013條、第1099條第
    1 項規定，強使法院指定會同開具財產清冊之人於其尚有疑
    義之財產清冊上簽名或捺印，方符本條之立法意旨。查本件
    被告既已到庭表明：原告所提受監護人財產清冊之記載有部
    分不實，亦未檢附財產現況及文件，且原告在製作財產清冊
    時並未與被告商量，亦未親自拿財產清冊交由被告簽名，只
    有請律師寄發存證信函給被告等語，並提出其寄發原告之存
    證信函2 份、會同開立財產清冊意見書1 件等為佐證。又原
    告亦不否認被告曾經寄發存證信函邀其於100 年11月20日共
    同會商開具受監護人之財產清冊乙事，惟其屆期並未前往瞿
    大維住處與被告討論開具財產清冊之事宜等情屬實。則原告
    既未與被告共同參與編製受監護人之財產清冊，且被告現時
    對原告片面開具之受監護人財產清冊內容尚有疑義，依照上
    揭說明，被告自無義務在原告開具之財產清冊上簽名或捺印
    。原告應與被告共同就受監護人之財產狀況調查清楚，詳加
    核對；倘雙方對於受監護人之財產現況、範圍及歸屬情形有
    所爭執，亦應記載明確，或另循法律途徑解決紛爭，若因此
    無法於2 個月之期限陳報法院，原告亦得依民法第1099條第
    2 項向法院聲請延長陳報期限，必俟雙方對於受監護人之財
    產狀況有所共識後，再會同開具財產清冊向法院陳報，原告
    自不得強使被告在其尚有疑義之財產清冊上簽名或捺印，故
    原告提起本訴顯無理由，自不可採。況民法第1013條、1099
    條第1 項規定監護人 應會同法院指定之人內開具財產清冊
    ，並陳報法院，其立法目的係為求財產清冊之嚴正及確實，
    以杜爭議，俾使監護人及受監護人雙方之權益同獲保障，該
    條規定並非請求權基礎，原告自不得依該條規定命被告應於
    受監護人財產清冊上之立書人處簽名或捺印，故原告以民法
    1099條第1 項規定為請求權基礎而提起本訴，對於法令洵有
    誤解，亦不足採。綜上所述，原告依民法第1099條第1 項規
    定請求法院判決如其訴之聲明第1 項所示，於法顯屬無據，
    應予駁回。
五、至原告雖陳明願供擔保請准宣告假執行云云。惟按，命債務
    人為一定之意思表示之判決確定或其他與確定判決有同一效
    力之執行名義成立者，視為自其確定或成立時，債務人已為
    意思表示，強制執行法第130 條第1 項定有明文。是此種判
    決必待確定後始生擬制債務人已為意思表示之效力，在判決
    尚未確定前，無由聲請宣告假執行，故本件原告陳明願供擔
    保請准宣告假執行，於法本屬無據。況本件原告之訴既經駁
    回，則其假執行之聲請亦失所附麗，應併予駁回之。
六、據上論結，本件原告之訴為無理由，依民事訴訟法第78 條
    ，判決如主文。
中    華    民    國   100    年    12    月    6     日
                  家事庭  法  官  陳章榮
以上正本證明與原本無異。
如對本判決上訴，應於判決送達後20日內向本院提出上訴狀。
中    華    民    國   100    年    12    月    6     日
                          書記官  丁梅芬